【裁判字號】    90,簡上,62
【裁判日期】    901017
【裁判案由】    返還定金
【裁判全文】
臺灣士林地方法院民事判決  九十年度簡上字第六二號
    上  訴  人  丙○○
    訴訟代理人  丁○○
    被上訴人    勝邦房屋仲介有限公司
    法定代理人  陳麗君
    訴訟代理人  甲○○
                乙○○
右當事人間請求返還定金事件，上訴人對於中華民國九十年三月九日本院士林簡易庭
八十九年度士簡字第一三一四號第一審判決提起上訴，本院判決如左：
    主      文
上訴駁回。
第二審訴訟費用由上訴人負擔。
    事實及理由
一、本件上訴人主張：上訴人於民國八十九年七月二十四日向被上訴人訂購台北市○
    ○路四三０號十五樓國宅乙戶（以下簡稱：系爭國宅），並由被上訴人以賣方代
    理人身分，收受由上訴人交付之面額新臺幣（下同）二十萬元之商業本票乙紙（
    以下簡稱：系爭本票）作為訂金，且與上訴人簽立訂金收據，該收據內雖約定：
    買賣雙方於八十九年七月二十四日前簽訂國宅買賣附停止條件契約，買方逾時不
    買，買賣作廢，訂金沒收，賣方不賣，訂金加倍退還。惟查：被上訴人出售上開
    房屋為國宅房屋，依國民住宅條例第十九條第二項規定：國宅及基地之出售，國
    宅主管機關有優先承購權；同條例第二十一條第三款規定：國宅出售後，其出售
    、出典、贈與未經國宅主管機關同意者，國宅主管機關得收回該住宅及基地，並
    得移送法院裁定後強制執行。而被上訴人並未提示取得國宅主管機關核發拋棄優
    先承購權及出售同意書昭信上訴人。又國民住宅承購人須居住滿二年後，始得依
    國民住宅條例第十九條第一項規定，書面請求該管國宅主管機關同其國宅及基地
    出售，此為國民住宅條例施行細則第二十七條所明定。是被上訴人出售系爭國宅
    之處分行為，已違反前開法律規定，並造成上訴人之疑慮與不安，上訴人乃寄發
    存證信函通知被上訴人，被上訴人並未補正，已有違誠信原則；況被上訴人係在
    訂金收據內載契約，並未由公證人作成公證書，其法律行為應已違反民法第一百
    六十六條之一規定而屬無效；是被上訴人應依不當得利之法律關係返還所受領之
    系爭本票。縱認契約為有效，上訴人已以存證信函為解除契約之意思表示，此解
    約之原因應可歸責於被上訴人，上訴人自得依民法第二百四十九條第三款及第二
    百五十九條第一款之規定，請求被上訴人將訂金即系爭面額二十萬元之本票返還
    上訴人。原審判決雖以：上訴人所交付之訂金本票之性質為成約定金，不須以契
    約成立存在為前提，而判決上訴人敗訴云云，惟該訂金收據內對買賣標的、價金
    付款方式、產權移轉登記各項均記載詳盡，賣方復已受領訂金，買賣契約應視為
    成立，毋須再另定期日簽定契約；是原審判決理由實有矛盾而有違背法令之處云
    云，並聲明：（一）原判決廢棄。（二）被上訴人應返還上訴人訂金面額二十萬
    元之商業本票乙紙。
二、被上訴人則以：被上訴人代理系爭國宅之賣方與上訴人簽立訂金收據、並代理賣
    方收取訂金即系爭本票時，已誠實告知原告：買賣之標的為國宅，於交付訂金後
    正式簽訂國宅買賣附停止條件契約，其時權狀尚未核發，賣方須居住滿二年，方
    得依法辦理所有權移轉登記，買方須符合國宅承購資格，詳見國宅出售出租辦法
    第四條各節；而國宅處繳款單上有記載系爭國宅賣方之姓名，資料亦已交給上訴
    人。是上訴人於交付訂金即系爭本票時，已完全瞭解國宅買賣之相關重要法令。
    而依相關國宅買賣法令內容，國宅並非不得買賣，僅係有條件之限制，並有成就
    之一日，則國宅附停止條件之買賣契約應為有效。上訴人主張依民法第一百六十
    六條之一規定，本件契約應經公證，否則無效云云，因該法條規定迄今尚未公告
    施行，上訴人主張自屬無據。本件實係因上訴人之子事後表示不願與上訴人同住
    系爭國宅，上訴人始反悔不買；上訴人既因可歸責於己之事由違約不買，則被上
    訴人依訂金收據內約定：「買方逾時不買，買賣作廢，訂金沒收」，由賣方將所
    收受之訂金本票沒收，於法並無不合；上訴人請求返還系爭本票，自無理由等語
    ，資為抗辯；並聲明：上訴駁回。
三、經查：本件上訴人為購買系爭國宅，於八十九年七月十七日與賣方代理人即被上
    訴人簽立訂金收據，約定買賣雙方於八十九年七月二十四日前簽訂國宅買賣附停
    止條件契約，買方逾時不買，買賣作廢，訂金沒收，賣方不賣，訂金加倍退還；
    被上訴人並代理賣方收受上訴人所交付之面額二十萬元之訂金本票乙紙等情，已
    為兩造所不爭執（見本院九十年十月三日言詞辯論筆錄），並有訂金收據影本乙
    紙附卷可稽，均堪信為真實。是上訴人雖主張：系爭訂金收據內所記載契約應無
    效；如認契約有效，亦經上訴人通知解除；系爭訂金本票既由被上訴人收受，自
    應由其返還上訴人云云；然亦自認：被上訴人係以賣方代理人身份簽約並受領上
    訴人之購買系爭國宅訂金即系爭本票，我們也認為應該要告系爭國宅之出賣人，
    但不知賣方是誰等語（見卷附上訴人八十九年十月三十日庭提之民事準備狀及本
    院九十年十月三日言詞辯論筆錄）。足見系爭訂金收據所載契約係成立於上訴人
    與系爭國宅之賣方之間，被上訴人僅係代理賣方簽立訂金收據並代理賣方收受系
    爭訂金本票；其契約之效力應直接歸於賣方、訂金即系爭本票亦應認已由賣方所
    收受。從而，上訴人如主張訂金收據內所載契約無效或已經解除，自應向契約當
    事人之賣方訴請返還系爭本票，然竟向系爭國宅賣方之代理人即被上訴人提起本
    訴，自無理由。原審雖未論及於此，然所為上訴人敗訴之判決結果，則與本院認
    定並無二致。上訴意旨求予廢棄原判決、並請求被上訴人返還上訴人系爭本票，
    為無理由，應駁回其上訴。
四、本件判決之基礎已臻明確，兩造其餘攻擊防禦方法及主張舉證，於判決結果不生
    影響，無一一審究之必要，附此敘明。
五、據上論結，本件上訴為無理由，依民事訴訟法第四百三十六條之一第三項、第四
    百四十九條第二項、第七十八條，判決如主文。
中      華      民      國    九十    年      十      月     十七       日
                            臺灣士林地方法院民事第三庭
~B審判長法官  洪英花
~B法      官  王怡雯
~B法      官  李瑜娟
右為正本係照原本作成。
本件不得上訴。
中      華      民      國    九十    年      十      月     十七       日
~B法院書記官  夏珍珍


司法院資訊處製作；財團法人民間司法改革基金會備份。
